臺灣高等法院臺南分院刑事判決　九十九年度上易字第七四五號
上訴人
即被告　謝淵霖
上列上訴人因詐欺案件，不服臺灣臺南地方法院九十九年度易字
第八四一號中華民國九十九年十一月二日第一審判決（起訴案號
：臺灣臺南地方法院檢察署九十九年度偵字第二六０號），提起
上訴，本院判決如下：
    主    文
上訴駁回。
    事    實
一、謝淵霖因駕駛所有車牌號碼2463－SW號自用小客車兼營計程
    車，認識王玉春，竟基於為自己不法所有之意圖，利用自己
    為國立臺灣師範大學畢業、從事教職退休，向智識程度不高
    之王玉春詐稱欲開設補習班，並佯邀王玉春合夥投資，致王
    玉春信以為真，陷於錯誤，而於民國（下同）九十六年六月
    初，將其第一商業銀行佳里分行（下稱第一銀行）帳號0000
    0000000號之帳戶存摺、印章交付予謝淵霖，任由謝淵霖自
    九十六年六月十四日至九十六年十月二十五日，陸續提領六
    次，金額共計新臺幣（下同）四萬九千五百元，作為出資款
    項。嗣因謝淵霖遲未成立補習班，且不願將金額歸還，王玉
    春始察覺受騙。
二、案經王玉春訴請臺灣臺南地方法院檢察署檢察官偵查起訴。
    理    由
甲、程序方面：
一、被告謝淵霖於警詢、偵查、原審及本院準備及審理程序中所
    為之供述，均非出於強暴、脅迫、利誘、詐欺、疲勞訊問、
    違法羈押或其他不正之方法所得，亦非違反法定障礙事由經
    過期間不得訊問或告知義務之規定而為，依刑事訴訟法第一
    百五十六條第一項、第一百五十八條之二規定，應認為均有
    證據能力。
二、告訴人王玉春於警詢時及於偵查中未經具結所為之陳述，因
    分別係被告以外之人於審判外之言詞陳述及因未經具結，且
    業經被告表明不同意作為證據使用，依刑事訴訟法第一百五
    十九條第一項、第一百五十八條之三等規定，應認上揭部分
    並無證據能力。
三、按被告以外之人於偵查中向檢察官所為之陳述，除顯有不可
    信之情況者，得為證據，刑事訴訟法第一百五十九條之一第
    二項定有明文，此因檢察官代表國家偵查犯罪，依法有訊問
    被告、證人之權，而檢察官向被告以外之人所取得之陳述，
    原則上均能遵守法律規定，不致違法取供，其可信性極高；
    依此，證人汪鈞發、王玉春於偵查中業經依法具結後所為之
    陳述，雖亦屬被告以外之人於審判外之言詞陳述，然上開陳
    述既係屬經檢察官訊問時依法具結後所為之證述，被告復未
    能指出上開偵查中之證述內容作成之原因、過程等有何顯不
    可信之情況，則證人汪鈞發、王玉春於偵查中有依法具結後
    所為之證述，應均具有證據能力。
四、第一銀行99年7月5日一佳里字第00110號函附之告訴人帳戶
    之交易往來明細表，雖為被告以外之人於審判外之書面陳述
    ，然被告、檢察官於法院調查證據時，既未曾於言詞辯論終
    結前聲明異議，則依刑事訴訟法第一百五十九條之五第二項
    規定，視為有同意作為證據，應有證據能力。
乙、實體方面：
壹、有罪部分：
一、訊據被告矢口否認有詐欺犯行，辯稱：伊具有高中教師資格
    ，真要設立作文補習班，並已訂購課桌椅，惟因承租之房屋
    屋主兒子遭人殺傷，覺得太複雜，始未承租；僅提領過三次
    ，共一萬八千元，已陸續還十一萬六千元云云。
二、經查：
(一)前揭被告以開設補習班為由，邀告訴人投資，告訴人乃交付
    前揭第一銀行帳戶之存摺、印章，被告自九十六年六月起曾
    提領上開第一銀行帳戶之金錢，至十一月止等情，為告訴人
    指訴歷歷，並為被告所不否認，據被告於原審供承：告訴人
    之第一銀行之存摺及印章是告訴人於九十六年六月起交給伊
    提領，供作補習班出資所用云云（見一審卷第十一頁背面）
    ，核與告訴人於偵查、原審審理時具結後證稱：被告當時催
    伊趕快湊成十萬，伊想伊帳戶裡面還有一點錢，而且伊自九
    十六年三月開始在家扶中心工作，每月收入六千元，薪水都
    匯到伊第一銀行的帳戶內，故於九十六年六月起將伊第一銀
    行的存摺、印章交給被告，伊跟被告說被告可以領帳戶裡面
    的錢來補十萬元等語相符（見偵查卷第三十七頁、一審卷第
    四十二頁），足認告訴人乃因投資被告所開設補習班，始將
    第一銀行帳戶之存摺及印章交付予被告，並同意讓被告提領
    作為告訴人之出資額。
(二)被告確實使用告訴人第一銀行帳戶之存摺及印章提領現款。
    告訴人於原審證稱：伊第一銀行之存摺、印章，被告是至九
    十六年十一月，始還給伊，故九十六年六月至十月間之領款
    記錄，都是由被告所提領的等語（見一審卷第四十三頁），
    被告於原審供稱：告訴人之第一銀行之存摺及印章伊只領到
    九十六年九月（見一審卷第十一頁背面），又供稱：於九十
    六年十月二十五日之六千元，亦為其所提領者（見一審卷第
    九十四頁），被告確實持告訴人所有之第一銀行存摺及印章
    ，提領至九十六年十月二十五日止。而被告自告訴人第一銀
    行帳戶自九十六年六月（十四日）起至九十六年十月二十五
    日止，共有提領六筆記錄，分別為九十六年六月十四日一
    萬元、九十六年六月二十七日一萬四千元、九十六年七
    月二十四日六千五百元、九十六年八月二十二日六千元、
    九十六年十月三日七千元、九十六年十月二十五日六千
    元，有第一銀行99年7月5日一佳里字第00110號函附之告訴
    人帳戶之交易往來明細表在卷可稽（見一審卷第十六頁），
    上揭六筆提款，共四萬九千五百元，被告為使告訴人參與其
    開設補習班，亦取得告訴人投資款。被告辯稱：只提領過其
    中三筆（即前揭第、、部分）、共一萬八千元云云，
    不足採信。
(四)被告並未作開設補習班之籌備。被告供稱：伊原已到榮家向
    汪鈞發談好要承租佳里鎮○○路二九六巷五號之房屋作為開
    設補習班之地點，並已經取得該屋之鑰匙，只是尚未簽約，
    告訴人也知道，並曾到該處看過二次房屋，是之後汪鈞發的
    兒子汪世軍在該處被殺傷，伊覺得複雜，才未承租云云。惟
    證人汪鈞發於偵查及原審審理時具結後均證稱：伊從未同
    意要將前揭房屋出租予被告開補習班，嗣伊兒子汪世軍於九
    十六年十一月被殺傷住院後，因伊住榮家，且行動不便，伊
    才將該屋鑰匙暫時交給被告，託其照料汪世軍，且是被告提
    及該屋在汪世軍遭殺傷後凌亂，主動說要找人去清理，後來
    是被告太太進去清理，伊有付五百元錢給被告等語（見一審
    卷第七十一至八０頁）。告訴人於原審審理時證稱：伊去
    佳里鎮○○路二九六巷五號之房屋，並不知道被告要在該處
    開補習班，被告僅告訴伊房東的兒子喝酒被打，叫伊去清理
    房子，伊再跟房東請錢給伊（見一審卷第四十一頁），證
    人汪世軍於原審審理時證稱：因其在外工作、不常在家，且
    並非房屋所有權人，故其對其父汪鈞發究有無將佳里鎮○○
    路二九六巷五號之房屋，出租予被告或其他人開設補習班等
    情並不清楚，僅曾聽聞其父汪鈞發或被告提過等語（見一審
    卷第八十一至八十九頁）。再參酌被告於原審審理中自承
    ：當初是帶告訴人去看房子順便打掃，那時候汪世軍被打，
    房子凌亂，所以看房子是在九十六年十一月後，看房子跟打
    掃房子是同一時間（見一審卷第九十四、九十五頁）。綜此
    所述，證人汪鈞發自始即未同意將佳里鎮○○路二九六巷五
    號房屋出租予被告開設補習班，被告所以能持有鑰匙並帶告
    訴人進入該屋，乃是為清理汪世軍遭人毆打而凌亂之房屋，
    與開設補習班之事全然無關。被告辯稱：已向汪鈞發承租該
    處欲開設補習班，嗣因故未開成云云，乃屬事後脫罪卸責之
    詞，全無可採。足認被告未曾承租開設補習班之房屋。
(五)被告固於偵查中提出華成鋼製家具有限公司之送貨單及名片
    各一份（見偵查卷第九十七頁），供稱：伊當初是拿前揭第
    一銀行提領的款項去訂課桌椅；告訴人交給伊的錢，之所以
    還有五萬元無法還給告訴人，是因為其已經花了一萬多元向
    官田鄉一間家具行訂課桌椅，後來定金被沒收云云（見偵查
    卷第九十三、七十九頁）。然證人即華成鋼製家具有限公司
    負責人胡進舜於原審審理時證稱：伊公司之電腦上查不出出
    貨及送貨資料，故可能只是客人來詢價時所給的證明，表示
    伊會照這個價錢出售，亦即該送貨單並非實際出貨單，只是
    估價單，很可能根本沒有出貨，如果有收定金，伊的帳會有
    紀錄，且在給客人的存根上也一定會註明記載等語（見一審
    卷第四十八頁），證述被告僅係詢價，尚未實際訂購課桌椅
    ，亦未曾付過定金。被告所供稱：經花了一萬多元向官田鄉
    一間家具行訂課桌椅，後來定金被沒收等語，顯係非事實。
    且被告提出之華成鋼製家具有限公司之課桌椅送貨單上之日
    期為九十六年「二月」七日，在告訴人參與投資之前，當時
    被告根本尚未找到「可以」開設補習班之地點，如何先訂購
    課桌椅，如真有訂購，要送貨至何處？況於九十六年二月間
    ，被告根本尚未告知告訴人要投資補習班，亦尚未提領告訴
    人上揭款項，竟諉稱是將告訴人前揭款項拿去訂購課桌椅，
    且因付定金遭沒收，始無法償還云云，純屬事後狡辯卸責之
    詞，難以採信。故被告根本未作開設補習班之籌備。
(六)被告於偵查中提出臺灣省中等學校教師證書，僅能證明被告
    有資格可以開設補習班，另提出台南縣短期補習班設立摘要
    等相關資料，則可事後隨時取得，尚難以被告所提前揭資料
    ，遽予認定被告已積極籌設補習班之行為。況依前揭台南縣
    短期補習班設立摘要第七條規定：「班址若係租賃，需檢附
    租賃契約書，租期約二年以上，並經公證。」倘被告自九十
    六年二月起即有意開設補習班，已訂好課桌椅，並取得佳里
    鎮○○路二九六巷五號之屋主汪鈞發同意出租該屋供其開設
    補習班證明，在九十六年六月十四日從告訴人第一銀行之帳
    戶內，提領出資款之後，即須與汪鈞發簽訂租賃契約，辦理
    公證，以作為辦理補習班設立之用，被告郤無此等籌設補習
    班動作，足認被告完全未從事具體籌設補習班之行為。再者
    ，被告既尚無任何實際因開設補習班而有任何花費，卻自告
    訴人處收取至少四萬九千五百元，已如前述，縱被告確在九
    十六年十一月後，因汪世軍遭人毆打，決定不開設補習班，
    理應告知告訴人，且速將前揭所領告訴人之出資款項歸還予
    告訴人，何以會一再拖延？準此被告於九十六年六月前，實
    際上根本並無開設補習班之真意，亦無開設補習班之積極作
    為，主觀上僅係為向智識程度不高之告訴人詐取財物，始利
    用其教育界之背景，向告訴人佯稱要開設補習班，需要資金
    ，以此取得告訴人信任，邀告訴人投資，告訴人並因此陷於
    錯誤，而交付其第一銀行之存摺、印章，讓被告自行提領四
    萬九千五百元無疑。
(七)綜上事證所述，本件事證已臻明確，被告詐欺取財犯行堪以
    認定。
三、核被告所為，係犯刑法第三百三十九條第一項詐欺取財罪。
    原審審酌被告前前科記錄、素行尚可，受有高等教育，在高
    中任教，卻利用智識程度不高、家庭狀況不佳、與其有男女
    不正關係之告訴人信任，詐取財物，惡性非輕，及告訴人所
    受之財物損害程度，犯後已償還部分金額，暨犯後之態度等
    一切情狀，適用刑法第三百三十九條第一項、第四十一條第
    一項前段、刑法施行法第一條之一，量處有期徒刑伍月，並
    諭知如易科罰金，以新臺幣壹仟元折算壹日，以資懲儆。
貳、不另為無罪諭知之部分：
一、原審再以起訴及更正起訴意旨：被告除上揭四萬九千五百元
    部分外，尚有分別於九十六年四、五、六月間向告訴人詐得
    現金十萬元，並於九十六年八月二十二日向告訴人詐得現金
    二萬元，於九十六年九月三日向告訴人詐得現金十七萬元，
    因認被告另涉有詐欺取財罪嫌（見一審卷第七十頁）。起訴
    意旨內僅以告訴人之指述為主要依據，嗣審理中經公訴人再
    補充告訴人方面所製作之被告詐欺被害人財物明細表、被告
    於（97年）11月29日簽立之字據各一份、被告女兒謝怡岑佳
    里郵局存摺影本等資為證據。
二、按犯罪事實應依證據認定之，無證據不得認定其犯罪事實，
    又不能證明被告犯罪者，即應諭知無罪之判決，此刑事訴訟
    法第一百五十四條第二項、第三百零一條第一項分別定有明
    文。另按告訴人之告訴，係以使被告受刑事訴追為目的，是
    其陳述是否與事實相符，仍應調查其他證據，以資審認，不
    得僅憑告訴人之指訴遽令被告入罪；且告訴人之指訴，須無
    瑕疵可指，且就其他方面調查，又與事實相符，始足採為認
    定犯罪事實之憑證（最高法院三十年度上字第八一六號、五
    十二年度臺上字第一三００號等判例參照）。再按認定不利
    於被告之事實，須依積極證據，苟積極證據不足為不利於被
    告事實之認定時，即應為有利於被告之認定，更不必有何有
    利之證據；認定犯罪事實所憑之證據，雖不以直接證據為限
    ，間接證據亦包括在內，然而無論直接或間接證據，其為訴
    訟上之證明，須於通常一般之人均不致有所懷疑，而得確信
    為真實之程度者，始得據為有罪之認定，倘其證明尚未達於
    此一程度，而有合理性懷疑存在時，即不得遽為被告犯罪之
    認定（最高法院七十六年台上字第四九八六號判例參照）。
三、經查：告訴人主張其於九十六年四、五、六月間曾有交付現
    金十萬元，及於九十六年八月二十二日曾有交付現金二萬元
    予被告此部分，除告訴人自身之指證，及告訴人片面所製作
    ，效力亦等同於告訴人指證之「被告詐欺被害人財物明細表
    」外，僅有被告於（97年）11月29日所簽立之字據一份可為
    佐證。訊據被告固對其確有於前揭時間簽立上揭字據不否認
    ，惟辯稱：上揭字據是在違背其意願下所簽立等語。查被告
    於九十七年十一月二十九日在學甲鎮○○路一八三之六號全
    家超商簽立上揭字據時，告訴人確有偕同其姊姊王雲、弟弟
    王宏成、王宏成朋友江忠義等共四人一同前往，而前揭字據
    即是由江忠義事先將內容書寫好，再交給被告簽名等情，業
    據證人即告訴人、王雲、王宏成、江忠義等人於偵查中具結
    後證述屬實（見偵查卷第七十、八十五頁、營他字偵查卷第
    二十二至三十二、三十八至四十一頁），據被告主張伊是因
    遭與告訴人一同前往之不詳男子脅迫，叫伊簽署上揭字據，
    且伊因為告訴人之兒子剛關出來，而且告訴人方面人多，伊
    只好簽署等情，對告訴人提出妨害自由之告訴，然該案業經
    檢察官偵查後，以罪證不足予以不起訴處分確定，有九十八
    年度營偵字第一九九三號不起訴處分書在卷可稽，故實際並
    無積極證據證明陪同告訴人一同前往之王宏成、江忠義等人
    確有使用強暴、脅迫、或其他不正方法，違背被告之意願而
    使其簽署上揭字據，而被告自己是否因見告訴人方面人數較
    多、且告訴人兒子確實剛服完刑出監，心理上覺得恐懼，始
    在未確認金額下貿然簽立該字據，仍非無可能，又被告均堅
    決否認有分別收受告訴人所交付之現金共十二萬元，自尚難
    僅憑被告於該不利條件下所簽署之字據，作為補充擔保告訴
    人之指述與事實相符之補強證據。本件告訴人主張其曾於九
    十六年四、五、六月間確有交付現金十萬元，及於九十六年
    八月二十二日曾有交付現金二萬元等情，除其本身之指證外
    ，尚無其他較積極具體之事證，可資佐證其指證確與事實相
    符，依「罪如有疑，利於被告」法則，尚無法認定被告有此
    部分詐欺取財犯行。
四、此外，被告曾於九十六年九月三日，將告訴人所有之現金十
    七萬元，存入其女兒謝怡岑之佳里郵局帳戶內，固經被告所
    自承不諱，復有謝怡岑之佳里郵局存簿影本一份在卷可稽（
    見偵查卷第六十五頁）。惟按被告或共犯之自白，不得作為
    有罪判決之唯一證據，仍應調查其他必要之證據，以察其是
    否與事實相符，此刑事訴訟法第一百五十六條第二項。查被
    告雖自承前揭十七萬元是告訴人怕其低收入戶資格遭取消，
    故先交付予被告存入被告女兒謝怡岑之郵局帳戶內，後再轉
    充作告訴人投資補習班之出資之一部份。然其此部分之自白
    供述，是否確與事實相符，依前揭法條意旨，自仍應調查，
    是否有其他必要證據可資佐證補強。告訴人前於偵訊暨原審
    審理時具結後均自始一致證稱：該筆十七萬元，乃是被告趁
    伊乘坐被告之供營業用之自用小客車，途中至伊姊姊家時伊
    下車辦事，將十七萬元留在車上時，被告強將車子連同十七
    萬元現金取走等語，於本案中就前揭十七萬元之部分亦是提
    出「搶奪」而非「詐欺取財」之告訴，而搶奪該案，經檢察
    官偵查後以罪證不足為不起訴處分確定，此有九十九年度偵
    字第二六０號不起訴處分書一份在卷可稽，故本件無積極事
    證足以證明前揭十七萬元是被告搶奪後所得者，然被告自承
    上揭十七萬元是告訴人所主動交付，欲充作被告開設補習班
    之出資等情，亦無其他積極具體事證可資佐證補強，以證明
    被告之前揭取得、占有告訴人所有之十七萬元其法律上原因
    之供述是否與事實相符，從而，無從此部分亦無法證明被告
    有詐欺取財犯行。
五、原審認前揭十二萬元及十七萬元部分被告犯罪不能證明，因
    檢察官認與前揭論罪科刑之有罪部分，有接續犯之實質上一
    罪關係，乃不另為無罪之諭知。
、本院經核原判決認事用法，均無不合，量刑亦屬妥適。被告
    上訴否認犯罪，指摘原判決不當，為無理由，應予駁回。
肆、據上論斷，應依刑事訴訟法第三百六十八條，判決如主文。
本案經檢察官張太龍到庭執行職務。
中    華    民    國    100   年    2     月    1     日
                  刑事第一庭審判長法官  茆  臺  雲
                                  法官  王  明  宏
                                  法官  蔡  長  林
以上正本證明與原本無異。
不得上訴。
                                書記官  李  培  薇
中    華    民    國    100   年    2     月    1     日
附錄本案論罪科刑法條全文：
刑法第三百三十九條第一項：
  意圖為自己或第三人不法之所有，以詐術使人將本人或第三人
之物交付者，處五年以下有期徒刑、拘役或科或併科一千元以下
罰金。